臺灣高等法院臺中分院刑事判決　　　　　　　　　　九十三年度上易字第八三七號
　　上　訴　人
　　即　被　告　甲○○
右上訴人因妨害名譽案件，不服臺灣臺中地方法院九十三年度易字第七九六號中華民
國九十三年六月十六日第一審判決（起訴案號：臺灣臺中地方法院檢察署九十二年度
偵字第一二二六八號），提起上訴，本院判決如左：
      主  文
上訴駁回。
      事實及理由
一、犯罪事實：
    甲○○與乙○○同為臺中縣大里市○○路「大唐皇庭」大廈社區之住戶，惟二人
    素來不睦，民國九十二年一月十三日上午（起訴書誤載為二月十三日），因保險
    收費員王慧倩前來「大唐皇庭」向甲○○收取保費，甲○○乃經由守衛林順貴之
    通知下樓會客，詎其下樓後見乙○○於守衛室抄錄不明資料，認係林順貴擅自提
    供訪客登記簿予乙○○抄錄王慧倩名字，乃質問林順貴前情，乙○○見狀，堅稱
    其係在記載甲○○罵人之話語，引致甲○○不滿，甲○○旋在該大廈中庭之不特
    定多數人得以共見共聞之情況下，以「伊說你比狗還不如」（台語發音）等語公
    然侮辱乙○○。
二、認定犯罪事實所憑證據和理由及對於被告辯解本院的判斷：
    上訴人即被告甲○○雖否認涉有右揭犯行，辯稱：告訴人於偵查庭呈之錄音帶是
    否真實未經調查，且錄音帶是告訴人隨便亂錄的，若係經告訴人選擇性的錄音，
    則內容自難採信，另以錄音帶中固有「他們說你比狗還不如」等語，然或可能係
    對在場之林順貴或他人而言，不是公然侮辱告訴人，不可單以告訴人片面之詞即
    入被告於罪等語。經查：
  (1)被告公然侮辱乙○○之犯行，迭據告訴人乙○○於偵、審中指述綦詳，其稱略以
    ：於九十二年一月十三日早上八時三十分許至十二時三十分之間，被告出現在大
    唐皇庭守衛室、中庭、電梯間等大樓住戶得自由進出之公眾場所，公然侮辱她「
    比狗還不如」等語（見偵查卷第七至九、三二、三三頁，原審卷第五七頁）。
  (2)經原審當庭勘驗告訴人提供九十二年一月十三日上午於「大唐皇庭」中庭在場人
    員對話錄音帶之部分內容為：「告訴人：叫什麼名字，她剛剛簽什麼名字」、「
    證人林順貴：寫在這裡囉」、「告訴人：嗯、嗯，我看一下、我看」、「證人林
    順貴：這樣子嘛」、「告訴人：嗯對對對，她是老二嗎，喔，那個最小的，沒有
    看到．．．」、「證人林順貴：那這樣你知道了」、「告訴人：最小的她不知道
    」、「證人林順貴：你有寫上去的阿，真的？你自己忘了放哪裡啊」、「告訴人
    ：好吧我回去看就知道了」（雜音，被告唱歌聲聽不甚清楚．．．妳的原性若沒
    改變，吃老你就拖屎連【台語】）、「告訴人：她在樓上挖苦我（台語）說我吃
    老會拖屎連．．．在那裡罵我」、「告訴人：簽名，已經下來了」（郭歌聲聽不
    甚清楚．．．妳的原性若沒改變，吃老你就拖屎連【台語】、「告訴人：筆借我
    一下、筆借我、借我、借我」（郭歌聲：妳的原性若沒改變，吃老你就拖屎連【
    台語】（郭歌聲．．．你阿公伯阿要死有交代，叫你麻將耔不要胡亂擺【台語】
    ）（吵架聲．．．，不清楚）、「證人林順貴：我給他抄的，別亂說話」、「被
    告：你要跟我說，不要給住戶胡亂查」、「告訴人：什麼住戶查？你不要冤枉他
    ！我知道是你罵人的話，你大家看一看，你在罵什麼！你看看這個？什麼記她的
    名字，你看，有沒有記人的名字，你看看，記得都是她在講話，他講的惡話，毀
    謗的話，你看一下，我借他的筆，哪裡有借，你看她罵人的話的話我都記在這上
    面，哪裡有記訪客名字本，有沒有，你看看好了，好了，他去無理取鬧，去鬧人
    家管理員，你看看我講的，我是抄人家名字的嗎，這個都是抄人家的名字嗎？你
    看看他講不講良心，他跑去罵管理員，拿管理員出氣，自己疑心疑病，神經病是
    不是？他自己疑心疑病，你看、你看，這上面有有有有那個嗎？你自己看嘛，你
    看這上面有那個嗎？她罵人罵我，我把她罵我的話通通都記下來」、「被告：伊
    說你比狗還不如（台語）」、「告訴人：聽到沒，她罵我比狗還不如，聽到了吧
    ！？她壞阿，她跟你亂！拿上來拿上來！她在罵我了。當著訪客的面，剛剛那個
    訪客叫什麼名字，給我抄，要、要、要我要抄」、「證人林順貴：我知道王小姐
    ，他寫什麼我看不懂」、「告訴人：我知道，那個叫什麼名字，王什麼倩，他寫
    什麼我不知道」、「證人林順貴：你知道我是比較不認識字（台語）」、「告訴
    人：我是沒眼鏡，不當好看（台語）還好我有戴眼鏡，王慧倩」等情，此有該錄
    音帶及原審依該錄音原音重現內容所製作之勘驗筆錄（見原審卷第八八至九二頁
    ）在卷可稽，該錄音帶中清晰可聞被告直言「伊比狗還不如」等語詞，且錄音帶
    所呈現前後場景一貫，而被告及告訴人對於錄音帶內之女聲分別各為渠等原音等
    情均無異議，且經證人即大唐皇庭大樓管理員林順貴於原審證稱：「錄音帶內的
    男聲是他的聲音，被告當時有與告訴人對話，剛開始時二人比較客氣，之後雙方
    就有衝突」等語明確（見原審卷第九三頁），再參以被告供承：本件事發當天在
    場的人有林順貴、王慧倩，伊是告訴警衛林順貴不要讓告訴人抄寫訪客名單，以
    免訴訟纏身，伊還有向新光人壽的保險人員王慧倩說趕快走等語（見原審卷第二
    二、九七頁），復以證人即前往大唐皇庭大樓收取保險費之王慧倩亦證稱：九十
    二年上半年時，伊確實有前往大唐皇庭收取保險費，當天伊是在警衛室遇到告訴
    人，被告就由樓上下來中庭接伊，並以唱歌的方式與告訴人對話，此際被告有與
    告訴人碰面及對話等語明確（見原審卷第五二至五五頁），從而，告訴人所提供
    之上開錄音帶內容既與被告所指事發當時在場之人員、事發緣由及經過等情節相
    符，堪認告訴人所提供之錄音帶應係九十二年一月十三日上午被告與告訴人口角
    衝突之實況錄音，並無被告所指剪接、插錄之情形。又前開錄音內容之錄製過程
    ，雖未得被告之同意，然於本件偵查及原審之勘驗程序，被告均不否認為其與告
    訴人之交談無誤，且錄音內容已有告訴人之詳實指述及證人林順貴、王慧倩之補
    強證據得以佐證，自得採為認定事實之依據。
  (3)被告與告訴人為同一大樓之住戶，被告與告訴人間素來不睦，不相往來，此據證
    人即告訴人之胞妹於原審證稱：告訴人的個性比較偏執，會據理力爭，大唐皇庭
    住戶有很多派系，告訴人曾聽聞主任委員貪污，告訴人去查帳，才引發住戶的不
    滿，她平時就常聽被告以不堪入耳的語詞罵告訴人，被告與告訴人時常爭吵等語
    （見原審卷第七三、七四頁）即可明悉，再參以被告於案發當時，僅與在場之人
    中之告訴人互有口角，則被告在全大樓住戶得以自由出入之中庭出言稱：「伊說
    你比狗還不如（台語）」等語，雖未指名何人，但已可得推知必然係針對告訴人
    所為陳詞，被告所稱其未指名道姓，無公然侮辱告訴人等辯詞，顯係推諉卸責之
    詞，不足採信。
  (4)綜上所述，被告在大唐皇庭大樓中庭之多數人得以共聞共見之情況下，以「伊說
    你比狗還不如（台語）」之粗鄙言語，侮弄辱罵告訴人，已然足以貶抑毀損乙○
    ○人格在社會生活上所應受到之尊重，致使告訴人之名譽受損。是以，本件被告
    公然侮辱之犯行，事證明確，應依法予以論科。
三、論罪科刑的理由：
  (1)按刑法上之公然侮辱罪，所謂「公然」係指不特定多數人或多數人得以共見共聞
    之狀態，不以實際上已共見或共聞為必要，且衹須侮辱行為足使不特定人或多數
    人得以共見共聞，即行成立（參見司法院院解字第二０三三號解釋意旨）。又公
    然侮辱乃指對被害人抽象的予以謾罵或嘲弄，使人難堪之行為，而誹謗除有散佈
    於眾之意圖外，尚須指摘或傳述足以毀損他人名譽之具體事實為必要。本件被告
    僅抽象的指告訴人「伊說你比狗還不如（台語）」，並無具體指摘足以毀損告訴
    人名譽之事實，應屬公然侮辱範疇，與誹謗犯行尚屬無涉。故被告所為，係觸犯
    刑法第三百零九條第一項之公然侮辱人罪。
  (2)原審依上述事證，適用前述法條，並審酌被告前無不法前科紀錄，素行尚佳，有
    臺灣高等法院被告全國前案紀錄表可查，因貪逞一時口舌之快而出言不遜，且犯
    後否認其言語粗鄙之犯行，惟所犯情節尚非重大、手段亦屬平和等一切情狀，量
    處被告拘役二十日，並依刑法第四十一條第一項前段規定諭知易科罰金之折算標
    準；另說明認定被告固屢以歌聲唱出「．．．你的原性若沒改變，吃老你就拖屎
    連【台語】」、「．．．你阿公伯阿要死有交代，叫你麻將耔不要胡亂擺【台語
    】」等臺灣歌謠與告訴人對話，惟上開歌謠乃臺灣民謠之「勸世歌」，主要在編
    歌勸世，規勸世人行為要端正、多為善積德，這樣的勸世歌，在過去國民教育尚
    未普及的傳統社會中，藉著大家流行的通俗歌謠形式，相當程度地達到感化人心
    ，以收勸世教化效果，目的在發揮勸善教化的社會功能，被告哼唱上開歌謠，尚
    難認係對告訴人抽象的予以謾罵或嘲弄，此部分之事實亦未經檢察官起訴，自不
    能以公然侮辱罪相繩之理由。經核原審認事用法均無不合，量刑亦屬妥適，被告
    上訴徒執前詞指摘原判決不當，為無理由，應予駁回。
四、適用的法律：刑事訴訟法第三百六十八條。
中      華      民      國      九十三      年      十    月  二十六    日
                                    臺灣高等法院臺中分院刑事第九庭
                                          審判長法  官  張  國  忠
                                                法  官  趙  春  碧
                                                法  官  康  應  龍
右正本證明與原本無異。
不得上訴。
    書記官  林  玉  惠
中      華      民      國      九十三   年       十      月   二十八   日
                                                                        Ｉ
